【裁判字號】    95,訴,1719
【裁判日期】    951115
【裁判案由】    營利事業所得稅
【裁判全文】
臺北高等行政法院判決
                                     95年度訴字第01719號
                              .
原      告  平溪信義股份有限公司
代  表  人  甲○○
訴訟代理人  乙○○
被      告  財政部臺北市國稅局
代  表  人  許虞哲(局長)
訴訟代理人  丙○○
上列當事人間因營利事業所得稅事件，原告不服財政部中華民國
95年5 月5 日台財訴字第09500062660 號訴願決定，提起行政訴
訟。本院判決如下：
    主  文
原告之訴駁回。
訴訟費用由原告負擔。
    事  實
一、事實概要：原告(原信逸開發股份有限公司，於88年11月5日
    與平溪育樂股份有限公司合併而消滅，新公司為平溪信義股
    份有限公司) 88年度營利事業所得稅結算申報，原列報營業
    收入淨額新臺幣 (下同)539,978,492 元 ，營業成本448,27
    4,675 元。被告初查以原告係經營廢棄土場，供廠商倒置廢
    棄土收取報酬為其營業收入，其相對成本為支付廢棄土處理
    等費用，原告本期申報營業成本中與東石營造股份有限公司
    (下稱東石營造公司)簽約之第1 期、第2 期工程，係為另一
    工程之施作，與其提供廠商倒置廢棄土收取報酬無關，基於
    收入與成本配合，乃將第1 期工程款132,549,848 元及第2
    期工程款121,320,312 元，合計支出253,870,160 元轉在建
    工程，核定本期營業成本為194,404,515 元。原告不服，申
    經復查結果，獲准追認折舊5,020,828 元，變更核定折舊為
    7,093,399 元、全年所得額為275,340,074 元、課稅所得額
    為270,991,691 元。原告仍不服，提起訴願亦經決定駁回後
    ，遂提起本件行政訴訟。
二、兩造聲明：
    (一)原告聲明：訴願決定、原處分（復查決定）不利於原告部
                分均撤銷。
    (二)被告聲明：駁回原告之訴。
三、兩造之爭點：被告將原告施作前開工程，分別轉列固定資產
                或在建工程，並按10年計算提列該固定資產之
                折舊，是否有據？
    (一)原告主張之理由：
      1.原告係「經營」廢棄土場，為被告復查決定理由欄及訴
        願決定事實欄所是認，惟被告復查決定理由欄及訴願決
        定理由欄復又記載原告為「建造」廢棄土場，從而被告
        及訴願機關財政部將廢棄土場視為固定資產，即屬違誤
        ，被告於審酌原告之行業別即未加以釐清，以致有原告
        88年之支出，究應列為成本或費用即有出入。
      2.原告所營棄土場於86年5 月間核准殷用，而原告86、87
        及89年度營利事業所得稅結算申報，皆將支付之工程款
        列為當期成本，被告均依原告申報數核定，惟被告於審
        查原告88年度營利事業所得稅結算申報時，卻將工程支
        出轉在建工程，其作法亦有出入，被告應該說明何以作
        不同認定。
      3.次查，被告復查決定之理由，概以原告申報營業成本中
        與東石營造公司簽約之第1、2期工程，由工程合約明細
        觀之，為另一工程之施作，與供應廠商倒置廢棄土收取
        報酬無關，基於收入與成本配合，將支出253,870,160
        元轉為在建工程。此論點經訴願決定書理由中，已確認
        「原告所稱系爭工程係為提供棄土場供廠商倒置工程廢
        土，配合整地、排水、擋土牆、道路、停車場、攔沙壩
        及種草植土等水土保持之相關工程，係為確保棄土場水
        土保持及填土整地工程安全等情，應屬相符」，是則被
        告認定為另一工程之施作從而將工程支出轉列在建工程
        ，應屬非是。
      4.又查，原告所經營業務主要為提供場地供應廠商倒置工
        程廢棄土。原告所提供場地，原為山谷地，若不施作水
        土保持及填土整地等工程，即無以確保倒置工程廢棄土
        之安全及收容較多之土方量。故原告擬具計劃書報請主
        管機關核准，依台北縣政府工務局85雜字第026 號雜項
        執照規定，「本雜項執照為配合棄土場使用需要，工作
        期限暫訂五年，借土方暫訂10,156,277立方公尺，屆時
        視現場填土情形，予以必要之增減工作期限或土方數量
        」。故原告並非「建造」棄土場，所施作工程係填土後
        必要之水土保持，並非經營業務之資產，亦無資產使用
        之經濟效用年限。原告當年度營業收入係提供場地供應
        廠商倒置廢棄土所收取之報酬。廠商倒置廢棄土時，原
        告即需配合施作相關之水土保持工程，以確保施工安全
        ，並通過政府主管機關之定期查核，避免停業之處分。
        故該工程之支出，基於成本收益配合原則，原告自始即
        列為當年度費用，並已於86、87及89年度經被告依申報
        核定。原告88年度工程支出亦應准予列為當年度費用。
      5.末查，所得稅法第53條第2 項規定；「固定資產在取得
        時，因特定事故，予知其不能合於規定之耐用年數者，
        得提出證明文據，以其實際可使用年數作為耐用年數，
        按照規定折舊率計算折舊。」原告依法取得棄土場之營
        運期間僅有五年 (至90年11月13日)， 雖於90年8 月10
        日向台北縣政府申請延長三年，但未獲同意，原告提起
        行政救濟，亦經最高行政法院駁回，此皆可證明實際可
        使用年數不能合於規定之耐用年數，以88年施作之工程
        ，若列為固定資產或在建工程至90年11月即無法營運，
        不堪使用，則被告認定原告投入之營業成本應分10年攤
        提折舊，顯有未洽。
    (二)被告主張之理由：
      1.本件原告自承係「經營」廢棄土場，此與復查決定理由
        欄及訴願決定事實欄均指原告係經營廢棄土場，並無不
        同。而原告於復查時提示臺北縣政府工務局核發之85雜
        字第026 號雜項執照，載明建造類別：新建，工作物用
        途：棄土場，工作物概要：詳附表1.整地工程。2.排水
        工程。3.擋土工程。4.道路、廣場、停車場、修車廠、
        洗車場舖設A 、C 工程。5.攔砂霸。6.裸地、坡地噴撒
        草子植生工程。故復查決定及訴願理由欄以…經依85雜
        字第026 號雜項執照，查原告申請建造「棄土場」，包
        含：1 、整地工程。…6 、裸地、坡地噴撒草子植生工
        程。另依原告與東石營造東石營造公司簽約之第1 期、
        第2 期工程合約、工程計價控管、工程進度及原告94年
        5 月31日補充說明等資料，被告分別以系爭第1 期工程
        於88年8 月已完工，就88年度施工之工程部分轉列固定
        資產，另以第2 期工程截至88年底尚未完工，予以轉在
        建工程，經核並無違誤。
      2.依工程合約及原告94年5 月31日補充說明等資料，查原
        告與東石營造公司簽訂之系爭工程，第1 期於87年5 月
        17日簽約、87年3 月開工，第2 期於88年10月20日簽約
        、88年4 月開工，故其86年營利事業所得稅結算申報，
        應無系爭工程款；另原告原名信逸開發股份有限公司，
        於88年11月5 日與平溪育樂股份有限公司合併而設立為
        平溪信義股份有限公司，登記所在地在台北縣，其89年
        度營利事業所得稅結算申報，非屬被告轄區，原告所訴
        其86年度及89年度營利事業所得稅結算申報，皆將支付
        之工程款列為當期成本，被告依原告申報數核定，與事
        實不符。至原告87年度營利事業所得稅列報支付第1 期
        工程款97,140,628元為當期之成本，前經被告依其申報
        數核定部分，原應轉列固定資產，惟基於行政救濟不利
        益變更禁止原則，故僅就88年度施工之工程款132,549,
        848 元部分轉列固定資產，併此陳明。
      3.訴願決定係指明臺北縣政府工務局核發之85雜字第026
        號雜項執照內容，與原告所稱系爭工程係其為提供棄土
        場供廠商倒置工程廢土，配合整地、排水、擋土牆、道
        路、停車場、攔沙壩及種草植生等水土保持之相關工程
        ，係為確保棄土場水土保持及填土整地工程安全等情，
        應屬相符；則原告建造之棄土場係為其經營業務之資產
        ，所支付之相關工程款，依成本與收益配合原則，即應
        依該資產使用之經濟效用年限逐年分攤建造成本，從而
        ，被告就系爭各期工程完工與否，分別列入固定資產或
        在建工程，尚非無據。原告所訴所施作工程，並非業務
        之資產，亦無資產使用之經濟效用年限，系爭工程支出
        應列為當年度費用乙節，委無足取。
      4.又查，依所得稅法第51條及第57條第2 項規定，原告建
        造系爭棄土場，即應按固定資產耐用年數表規定之耐用
        年數，逐年計提折舊；至停止營業時，如尚未達規定耐
        用年數，原告得提出確實證明文據，以其未折減餘額列
        為該年度損失，惟如有廢料之售價收入者，亦應將售價
        作為收益。是原告縱於90年11月即無法營業，於系爭資
        產完工後，仍應按耐用年數逐年提列折舊，況原告於88
        年間尚無法預知其不能合於規定之耐用年數，應無前開
        停止營業及所得稅法第53條第2 項規定等情事之問題。
    理  由
一、本件原告起訴時，被告之代表人為張盛和，嗣於訴訟中變更
    為許虞哲，茲據新任代表人具狀聲明承受訴訟，經核無不合
    ，應予准許。
二、按「營利事業所得之計算，以其本年度收入總額減除各項成
    本費用、損失及稅捐後之純益額為所得額。」所得稅法第24
    條第1項定有明文。
三、本件原告(合併前：信逸開發股份有限公司)88年度營利事業
    所得稅結算申報，原列報營業成本為448,274,675 元。被告
    初查以原告係經營廢棄土場，供廠商倒置廢棄土而收取報酬
    ，其相對成本應為支付廢棄土處理等費用，惟原告所列報營
    業成本中關於支付東石營造公司之第1 期工程款132,549,84
    8 元及第2 期工程款121,320,312 元（合計253,870,160 元
    ），係屬另一工程之施作，與其營業收入無關，基於收入與
    成本配合，將上開支出轉在建工程，核定本期營業成本為19
    4,404,515 元。原告申請復查後，被告查認前開第1 期工程
    已於88年8 月完工，乃就第1 項期工程款部分轉列固定資產
    ，並分10年提列折舊，准予追認折舊5,020,828 元，並駁回
    其餘復查之事實，為兩造所不爭，並有原告前開申報書、被
    告核定通知書（含調整法令及依據說明書）及復查決定書附
    原處分卷可稽，堪信為真實。
四、原告起訴主張：其委由東石營造公司施作之前開工程，為填
    土後必要之水土保持，以確保廠商倒置廢棄土之安全，應屬
    當期收入產生須投入之營業成本，並非經營業務之資產，亦
    無資產使用之經濟效用年限，基於成本收益配合原則，自得
    列為當年度費用，並已於86、87及89年度經被告依申報核定
    ，本期88年度工程支出亦應准予列為當年度費用；況原告取
    得棄土場之營運期間僅有5 年 (至90年11月13日)， 被告將
    原告88年度投入之營業成本分10年攤提，亦有違誤等語。故
    本件厥應審究者，係被告將原告施作之前開各期工程，分別
    轉列固定資產或在建工程，並按10年計算提列該固定資產之
    折舊，是否有據？
五、經查：
    (一)按「固定資產指為供營業上使用，非以出售為目的，且使
      用年限在一年或一個營業週期以上之有形資產」（見商業
      會計處理準則第17條第1 項前段規定）。查原告係經營廢
      棄土場，供廠商倒置廢棄土而收取報酬，依其於復查中提
      示台北縣政府工務局核發85雜字第026 號雜項執照所載，
      原告申請建築之工作物用途係供棄土場使用，建造之工作
      物包括：1.整地工程：挖方及填方。2.排水工程：排水澗
      、涵管及陰井。3.擋土工程：RC擋土牆及加勁土堤。4.道
      路、廣場、停車場、修車廠及洗車場舖設A 、C 工程。5.
      攔砂霸。6.裸地、坡地噴撒草子植生工程等情，此有前開
      雜項執照附原處分卷可稽，足徵原告申請前開雜項執照所
      施作之整地、排水及水土保持設施等各項工作物，係為供
      其經營廢棄土場使用，核該等工作物之使用年限均在一年
      或一個營業週期以上，依前揭規定，應屬固定資產至明，
      則原告建造前開工作物所支付之相關工程款，依成本與收
      益配合原則，自應依該資產使用之經濟效用年限逐年分攤
      建造成本，故被告就前開各期工程，依其完工與否，分別
      列入固定資產或在建工程，洵屬有據。原告主張所施作前
      開工程，並非業務之資產，相關工程支出應列為當年度成
      本云云，尚不足採。
    (二)次按，所得稅法第51條規定：「固定資產之折舊方法，以
      採用平均法、定率遞減法或工作時間法為準則。上項方法
      之採用及變換，準用第44條第3 項之規定；其未經申請者
      ，視為採用平均法。各種固定資產耐用年數，依固定資產
      耐用年數表之規定。…各種固定資產計算折舊時，其耐用
      年數，除經政府獎勵特予縮短者外，不得短於該表規定之
      最短年限。」又「折舊：一營利事業在同一會計年度內，
      對不同種類之固定資產，得依照所得稅法第51條規定申請
      採用不同方法提列折舊；其未經申請者，視為採用平均法
      ；未經申請變換者，視為沿用原方法。二固定資產之折舊
      ，應按不短於固定資產耐用年數表規定之耐用年數，逐年
      依率提列不得間斷，其未提列者，應於應提列之年度予以
      調整補列。…六固定資產提列折舊採用平均法或定率遞減
      法者，以1 年為計算單位；其使用期間未滿1 年者，按實
      際使用之月數相當於全年之比例計算之；不滿1 月者，以
      月計…」亦為行為時營利事業所得稅查核準則第95條所規
      定。
    (三)經查，觀諸原處分卷附原告與東石營造公司簽訂之第1 期
      工程合約所載，雙方於87年5 月17日簽約，約定工期700
      日曆天、合約總價229,690,476 元 (未含稅)， 工程內容
      為溪谷整治防護工程、13~17 號集水井工程、主排水RCP4
      &3級工程、13~17 號陰井工程、加勁護坡、山邊溝工程含
      跌水工、平台前排水溝、挖填方工程自辦部分機械、連外
      道路及停車場等工程。又原告雖未提示實際完工證明文件
      ，惟依其工程計價控管表，截至88年8 月工程累計計價已
      達合約總價229,690,476 元；復參諸原處分卷附原告94年
      5 月31日補充說明 (3)，指稱第1 期工程於87年3 月開工
      88年8 月結算，系爭第1 期工程已於88年8 月完工，已堪
      認定，揆諸前揭規定，自應依固定資產耐用年數表「第1
      類第2 項房屋附屬設備，號碼1025，細目：給水、排水、
      煤氣、電氣、自動門設備及其他，耐用年數10年」提列折
      舊。而原告87年度營利事業所得稅所列報支付第1期 工程
      款97,140,628元為當期之成本，前經被告依其申報數核定
      部分，原應轉列固定資產，分10年提列折舊，惟基於行政
      救濟不利益變更禁止原則，故被告僅就88年度施工之工程
      款132,549,848 元部分轉列為固定資產，並分10年提列折
      舊，核定本期折舊應為5,020,828 元〔計算式：工程132,
      549,848 元÷ (耐用年數10＋殘值1)×5 月÷12月＝5,02
      0,828元〕，即無不合。
    (四)另原告與東石營造公司簽訂之第2 期工程，於88年10月20
      日簽約，工期1,200 日曆天，合約總價363,671,207 元 (
      未含稅，其中材料部分131,532,166 元、勞務部分232,13
      9,041 元)， 工程內容：材料部分為預拌混泥土、卵石、
      碎石、RCP(4 級)、HDPE 管及接頭、鋼筋、加勁格網、透
      水管、鋼板、點焊鋼筋網、水泥等；勞務部分為工區臨時
      工務所設置費、工區臨時用電延伸設置費、植生灌溉設施
      費、主施工便道鋪面伸縮縫費、安衛措施如圍籬、欄杆等
      、點工費、契約工、租用挖土機、推土機、自購發電機、
      抽水機、挖土機、推土機、洗街車、鋼筋加工組立、普通
      模板、混凝土壓送及搗築整平、平台草骨植生、AC道路鋪
      面修護、傾斜管、空氣品質監測、加勁格網舖設工程、回
      填土包施作、截水明溝構築、新管制站施作及其他周邊雜
      項工程費等，依其工程計價控管表，截至88年11月份累積
      計價僅121,320,312 元，尚未達合約總價363,671,207 元
      ，且依原告前開94年5 月31日補充說明 (3)，指稱第2 期
      工程於88年4 月開工至90年10月進度為73% ，預定完工日
      期為91年11月，故第2 期工程截至88 年 底尚未完工，亦
      堪認定，被告將其轉在建工程，於法亦無違誤。
    (五)復查，本件依原處分卷附前開工程合約及原告前開94年5
      月31日補充說明等資料所載，原告委由東石營造公司承攬
      之系爭工程，第1 期係於87年5 月17日簽約、87年3 月開
      工，第2 期於88年10月20日簽約、88年4 月開工，故原告
      86年營利事業所得稅結算申報，應尚無系爭工程之相關工
      程款支出；另原告原名信逸開發股份有限公司，於88年11
      月5日 與平溪育樂股份有限公司合併而設立為平溪信義股
      份有限公司，登記所在地在台北縣，其89年度營利事業所
      得稅結算申報，非屬被告轄區，原告所訴其86年度及89年
      度營利事業所得稅結算申報，皆將支付之工程款列為當期
      成本，被告依原告申報數核定，顯與事實不符。
    (六)又按，「固定資產因特定事故，未達規定耐用年數，而毀
      減或廢棄者，得提出確實證明文據，以其未折減餘額列為
      該年度之損失。但有廢料之售價收入者，應將售價作為收
      益。」為所得稅法第57條第2 項所明定。原告雖主張台北
      縣政府核准前開雜項執照之工作期限僅暫訂為5 年 (至90
      年11月止)， 且其於90年8 月10日申請延長3 年，亦未經
      獲准確定在案，被告依10年攤提折舊，顯有未洽云云。惟
      查，原告興建前開各項工作物既為其經營廢棄土場所使用
      之資產，依所得稅法第51條規定，即應按固定資產耐用年
      數表規定之耐用年數，逐年計提折舊，已如前述，至原告
      停止營業時，如前開資產尚未達規定耐用年數，依前揭法
      條規定，原告即得提出確實證明文據，以其未折減餘額列
      為該年度損失，惟如有廢料之售價收入者，亦應將售價作
      為收益。準此，原告縱於90年11月即無法營業，於前開固
      定資產完工後，仍應按耐用年數逐年提列折舊，況原告於
      88年間尚無法預知其不能合於規定之耐用年數，應無前開
      停止營業及所得稅法第53條第2 項規定等情事之問題，原
      告此部分主張，亦無足取。
六、綜上所述，原告所陳各節均不足採。原處分(復查決定)於法
    並無違誤，訴願決定予以維持，亦無不合，原告仍執前詞，
    訴請撤銷，為無理由，應予駁回。
據上論結，本件原告之訴為無理由，爰依行政訴訟法第98條第3
項前段，判決如主文。
中    華    民    國    95    年    11    月   15     日
                        第二庭審判長法  官  徐瑞晃
                                    法  官  陳金圍
                                    法  官  蕭惠芳
上為正本係照原本作成。
如不服本判決，應於送達後20日內，向本院提出上訴狀並表明上
訴理由，如於本判決宣示後送達前提起上訴者，應於判決送達後
20日內補提上訴理由書（須按他造人數附繕本）。
中    華    民    國    95    年    11    月   15     日
                                    書記官  李淑貞


司法院資訊處製作；財團法人民間司法改革基金會備份。
